【裁判字號】    98,消債更,92
【裁判日期】    981006
【裁判案由】    聲請更生
【裁判全文】
臺灣基隆地方法院民事裁定            98年度消債更字第92號
聲  請  人
即  債務人  甲○○
上列當事人因消費者債務清理事件聲請更生，本院裁定如下：
    主  文
聲請駁回。
聲請程序費用由聲請人負擔。
    理  由
一、按聲請更生或清算不合程式或不備其他要件者，法院應以裁
    定駁回之，但其情形可以補正者，法院應定期間先命補正﹔
    又債務人與金融機構協商成立者，不得聲請更生或清算。但
    因不可歸責於己之事由，致履行顯有重大困難者，不在此限
    ，消費者債務清理條例（下稱本條例）第8條、第151條第5
    項分別定有明文。衡諸債之關係，係以當事人間之信賴關係
    為基礎，為社會經濟組織之重要支柱，故當事人於以法律行
    為追求自己之利益之際，亦應顧及對方之利益，並考量債權
    債務在社會上之作用，本於誠實及信用之原則，行使債權及
    履行債務。是對於已陷入經濟上困境之消費者，若任其於惡
    性循環之債務窘境中生存，將衍生嚴重之社會問題，難以維
    持安定之社會經濟秩序，故為兼顧債權人、債務人雙方之利
    益，對陷於經濟上困境之消費者，乃允其於本條例施行後，
    得選擇以重建型之更生程序或清算型之清算程序清理其債務
    ，藉以妥適調整債務人與債權人及其他利害關係人間之權利
    義務關係，保障債權人獲得公平受償，並謀求消費者經濟生
    活之重建復甦機會。惟對於已與金融機構成立協商之債務人
    ，自應受該成立協議拘束，按協議條件履行，僅有其後發生
    情事變更，在清償期間收入或收益不如預期，致該方案履行
    困難甚或履行不能，因不可歸責於己，始能聲請更生或清算
    ﹔若非因不可歸責於己之事由，致履行顯有重大困難，僅係
    為圖謀減免債務，而不為債務之履行，自有違債權契約為誠
    信契約之本旨，為避免債務人任意毀諾已成立之協商，肇致
    道德危險，濫用更生或清算之裁判上債務清理程序，故依本
    條例第151條第5項前段之規定，不得聲請更生或清算。
二、本件聲請意旨略以：聲請人有不能清償債務之情事，於本條
    例施行後，曾依本條例第151條第1項之規定，以書面向最大
    債權金融機構請求共同協商債務清償方案且協商成立，惟因
    聲請人配偶經商失敗，自民國92年至今未有工作收入，聲請
    人須獨立扶養2 名子女及負擔家庭生活費用，再加上負債須
    清償，以致於無法履行合約。又聲請人之無擔保及無優先權
    之債務總額未逾新臺幣（下同）1,200 萬元，復未經法院裁
    定開始清算程序或宣告破產，爰提出本件更生之聲請云云。
三、經查：聲請人主張其於本條例施行後，曾以書面向最大債權
    金融機構香港商香港上海豐銀行股份有限公司（下稱豐
    銀行）請求共同協商債務清償方案，並就協商時之無擔保債
    務總額5,396,482元約定分180期、利率百分之1.50、每月償
    還33,499元至全部清償完畢，有聲請人提出之前置協商協議
    書、前置協商無擔保債務還款分配表暨表決結果及臺灣臺北
    地方法院97年度消債核字第3922號裁定為證，並與金融機構
    債權人臺灣新光商業銀行股份有限公司及美商花旗銀行股份
    有限公司之陳報相符，自堪信為真實，從而，本條例第151
    條第5項之規定，聲請人須有不可歸責於己之事由，致履行
    顯有重大困難，始得例外聲請更生。又聲請人自民國73年3
    月起即已任職於財團法人聯合信用卡中心，96年度收入總額
    為1,355,990元，平均每月收入約為112,999元（元以下四捨
    五入），97年度收入總額為1,383,800元，平均每月收入約
    為115,317元，此亦有聲請人提出之勞工保險被保險人歷史
    投保明細表、96及97年度綜合所得稅各類所得資料清單附卷
    可稽，足徵聲請人之收入相當穩固，且呈略幅增加之趨而無
    任何之劇減或不如預期之情，本即難認聲請人有何不可歸責
    於己之事由。再查聲請人所提出之財產及收入狀況說明書，
    聲請人之每月生活、扶養費用，在協商成立之前後並無任何
    明顯之重大改變，亦即聲請人所陳述之生活及扶養費用之必
    要開銷，在協商成立之前即已始終存在，而非在協商成立之
    後始有突發之減少或遽增，益徵聲請人於協商成立後，並無
    任何不可歸責於己之事由。而聲請人固陳「因先生經商失敗
    ，自92年至今都未有收入」、「一人須扶養2個小孩及家庭
    生活費用全靠本人負擔」、「再加上負債須償還」、「但每
    月須繳33,000元，無法負擔，故無法繳款」等語，惟此等事
    由，均係聲請人於協商當時主觀上即得預見，加以本條例施
    行後，尚有更生及清算程序可供債務人作為後盾，倘債務人
    認為金融機構所提出之協商條件過於嚴苛，超出己身所得負
    擔之範圍，且銀行態度強硬，不願降低還款數額，債務人自
    得向法院聲請更生或清算程序，而無需答應金融機構之還款
    方案。是以聲請人當時盱衡其經濟狀況，既仍簽署協商協議
    書，同意豐銀行之無擔保債務還款計畫，自應認聲請人業
    已充分審酌自身及家庭經濟收支狀況，並仔細評估清償能力
    以及該協商條件是否過於嚴苛後，始與豐銀行達成協商。
    從而，該協商條件既然係由聲請人與最大債權金融機構雙方
    協議所達成，在客觀事實並未有顯著變動之下，上述情事核
    屬聲請人在協商時可得預見，據以評估可否履行協商條件之
    事實，與「不可歸責於己之事由致履行顯有重大困難」之要
    件自有所不符。
四、綜上所述，本件聲請人既與金融機構債權人成立協商，且協
    商後之收支狀況與協商時並無任何之不同，難認有何不可歸
    責於己之事由致履行顯有重大困難，則其聲請更生，顯然違
    背本條例第151條第5項之規定，自屬要件不備，且該欠缺亦
    無從補正，應予駁回。
五、依消費者債務清理條例第8 條、第15條，民事訴訟法第95條
    、第78條之規定，爰裁定如主文。
中    華    民    國    98    年    10    月    6    日
                  民事庭法  官  林玉珮
以上正本係照原本作成。
如不服本裁定，應於裁定送達後10日內，以書狀向本院提出抗告
，並繳納抗告費新臺幣1000元。
中    華    民    國    98    年    10    月    6    日
                        書記官  洪福基


司法院資訊處製作；財團法人民間司法改革基金會備份。
